臺灣臺北地方法院刑事判決　　　九十六年度易字第一四八六號
公　訴　人　臺灣臺北地方法院檢察署檢察官
被　　　告　戊○○
　　　　　　乙○○
上列被告因詐欺等案件，經檢察官提起公訴（九十五年度偵字第
一一五○○號、九十六年度偵緝字第四三四號），本院判決如下
：
    主  文
戊○○、乙○○均無罪。
    理  由
一、公訴意旨略以：
  (一)被告戊○○與被告乙○○共同基於意圖為自己不法所有之犯
    意聯絡，於民國九十三年十月七日前某日，由被告戊○○向
    原已認識之告訴人甲○○佯稱：伊胞弟丙○○原住之臺北縣
    新店市花園新城社區，因常被列為土石流警示區，係不安全
    之住所等語，而央求告訴人將其所有坐落於同縣土城市○○
    路○段一二六巷五十四號十三樓時價新臺幣（下同）三百六
    十萬元以上之房地，以二百四十萬元之價格售予丙○○，使
    告訴人陷於錯誤，遂同意之。嗣於同年十月七日晚間七時許
    ，雙方在臺北市中山區○○○路○段之臺新國際商業銀行股
    份有限公司南京東路分行（下稱臺新銀行）二樓簽約，被告
    戊○○與被告乙○○到場後，復向告訴人訛稱：被告乙○○
    係丙○○之親戚，丙○○欲購置之上址房地係用被告乙○○
    之名義登記購買，復以丙○○無力支付二百四十萬元為由，
    要求告訴人提高交易價格至三百五十萬元，如此可由被告乙○○以成交價格之六至七成向臺新銀行貸款二百四十萬元，
    再以二百四十萬元交付告訴人，而達成原先談妥之交易金額
    ，告訴人再度陷於錯誤，而同意書面上記載買賣價金為三百
    五十萬元。詎被告乙○○於當日簽訂買賣契約後，固依約給
    付告訴人二百四十萬元，惟竟旋委由被告戊○○於九十四年
    四月七日代理，將前開房地由臺北縣土城市中信房屋學府店
    以三百九十萬元仲介出售，賺得價差一百五十萬元。
  (二)被告戊○○另基於意圖為自己不法所有之犯意，於九十四年
    底，向告訴人借用車牌號碼○三七九—ＥＤ號自用小客車，
    詐稱為免發生車禍等事由連累告訴人，要求告訴人將前開自
    用小客車辦理移轉登記給被告戊○○，被告戊○○為取信於
    告訴人，並書立向告訴人借款一百萬元之借據作為擔保，告
    訴人遂陷於錯誤而將上開車輛移轉登記予被告戊○○。詎被
    告戊○○取得上開車輛後數月，明知其僅係名義上所有權人
    ，實際所有權人仍為告訴人，竟將上開車輛以易持有為所有
    之方式，侵占入己，旋過戶予朱雅祺，用以抵償其欠朱雅祺
    之父朱有福六十餘萬元之債務。
  (三)因認被告戊○○、乙○○均涉犯刑法第三百三十九條第二項
    詐欺得利罪嫌；被告戊○○另涉犯刑法第三百三十五條第一
    項侵占罪嫌云云。
二、按犯罪事實應依證據認定之，無證據不得認定犯罪事實；不
    能證明被告犯罪者，應諭知無罪之判決，刑事訴訟法第一百
    五十四條第二項、第三百零一條第一項分別定有明文。此所
    謂認定犯罪事實之證據，無論其為直接或間接證據，均須達
    於通常一般人均不致有所懷疑，而得確信其為真實之程度，
    始得據為有罪之認定，若其關於被告是否犯罪之證明未能達
    此程度，而有合理性懷疑之存在，致使無法形成有罪之確信
    ，根據「罪證有疑、利於被告」之證據法則，即不得遽為不
    利被告之認定（最高法院二十九年上字第三一○五號、四十
    年臺上字第八六號、七十六年臺上字第四九八六號判例參照
    ）。次按告訴人之告訴，係以使被告受刑事追訴為目的，其
    指訴是否與事實相符，仍應調查其他證據，以資審認，必被
    害人所述被害情形，無瑕疵可擊，且就其他方面調查，又與
    事實相符，始足據為有罪判決之基礎（最高法院八十一年度
    臺上第三五三九號判決參照）。
三、公訴人認被告戊○○、乙○○均涉有詐欺得利犯行；被告戊○○另涉有侵占犯行，無非係以告訴人甲○○之指訴、證人
    丁○○之證述、土地房屋買賣契約書、臺新銀行動撥申請書
    、同意書、中信房屋回文及所附不動產買賣契約書、借據等
    件為其主要論據。
四、訊據被告戊○○、乙○○均堅詞否認有何公訴意旨所指詐欺
    得利、侵占犯行，被告戊○○辯稱：前開房地及自用小客車
    ，皆係以伊與告訴人共同工作之所得所購買，伊出售該房地
    及自用小客車之事，告訴人均知情且同意等語；被告乙○○
    辯稱：伊當時購買上開房地係供伊子娶妻之用，嗣因伊子嫌
    該屋太小，伊才委由仲介公司出售，該屋房價因鄰近捷運站
    完工而上漲，故得以三百九十萬元售出等語。
五、經查：
  (一)被告戊○○、乙○○所犯詐欺得利罪嫌部分：
    1.證人即告訴人於本院審理時固指證：門牌號碼臺北縣土城
      市○○路○段一二六巷五十四號十三樓之房地，是我自己
      獨資購買後出租，嗣於九十三年七、八月，我需要錢為我
      女兒動手術植入人工電子耳，就收回該屋準備出售，並請
      被告戊○○幫我留意買家，後來被告戊○○說他胞弟丙○○想買，我就開價三百六、七十萬元，被告戊○○表示丙○○說這個價格太高，希望以二百四十萬元購買，並表示
      丙○○所居住之花園新城係在土石流警戒區，而有搬家之
      打算，倘若丙○○因土石流而發生狀況，我於心何安，我
      最後想說作一件善事，才以二百四十萬元之價格賣給丙○○，後來被告戊○○說丙○○在外面作五金跑來跑去，怕
      可能會有債務不方便，丙○○及其妻均不便具名購買該房
      地，簽約前就說好將該房地移轉登記予丙○○之妻之近親
      即被告乙○○，簽約時被告戊○○說買方沒有自備款，要
      全額貸款，我們就問代書丁○○及臺新銀行職員蔡福安怎
      麼辦，他們說將價金提高，貸款額度才能提高，所以買賣
      契約書上才會寫總價為三百五十萬元，在洽談房地及簽約
      之過程中，我都沒有與丙○○接觸，後來在九十五年二月
      除夕，被告戊○○突然消失，我覺得奇怪，我去問丙○○
      ，才知道他不認識被告乙○○，也從未想要買房子，我又
      輾轉問到遷入該房屋之陳秀真，她才告訴我她購買該房地
      之始末，我始知被告戊○○、乙○○將該房地以三百九十
      萬元價格之轉賣陳秀真賺取差價，我才發覺受騙云云（見
      本院卷第八十九頁至第九十四頁），並有土地房屋買賣契
      約書、動撥申請書、同意書、中信房屋回文及所附不動產
      買賣契約書附卷可稽（見臺灣臺北地方法院檢察署九十五
      年度他字第一八六五號偵查卷第九頁至第十二頁、第十三
      頁至第十四頁、第十五頁至第十六頁、九十五年度偵字第
      一一五○○號偵查卷第七十五頁至第八十四頁）。
    2.惟本件房地買賣與一般房地買賣之情形迥異，較像貸款案
      件，此據證人即本件土地房屋買賣契約之見證人丁○○於
      本院審理時結證：當初是被告戊○○打電話告訴我說告訴
      人有間房屋即門牌號碼臺北縣土城市○○路○段一二六巷
      五十四號十三樓之房屋要辦貸款二百萬元，請我幫忙找銀
      行，一開始被告戊○○是表示告訴人要將房屋移轉登記給
      他，希望我這邊可以找銀行處理，但是他有一個要求是希
      望手續快一點，一次到位將所有事情都辦完，我就將被告
      戊○○之資料送交銀行確認財力狀況，有無辦法貸到他們
      要的金額，後來銀行回覆說被告戊○○已經有一個將近百
      萬元之信用貸款，以被告戊○○之名義無法貸到他們想要
      之二百萬元金額，這中間也就是我接到被告戊○○的電話
      後一、兩天內，告訴人有跟我聯絡，亦提及要用這個房子
      貸款二百萬元，我當時覺得是貸款案件，並有一個疑問：
      既然告訴人要這個貸款的錢，而且上開房屋沒有貸款，告
      訴人自己貸二百萬元就好，為何要辦理移轉登記？但我沒
      有詢問他們這個問題。後來我不記得是被告戊○○還是告
      訴人告訴我，被告戊○○有一個弟弟住在山坡地，有土石
      流的問題，而且告訴人的小孩需要錢就醫，告訴人想說與
      被告戊○○也算是好朋友，就願意以比較低之價格出售，
      並將該房地移轉登記到被告戊○○這邊，我印象中有請他
      們提供月收入、存摺、沒有負債等文件給我，讓銀行作有
      無還款能力之評估，後來他們表示這個房子要移轉登記給
      被告戊○○胞弟丙○○之妻之阿姨即被告乙○○，要我這
      邊以被告乙○○之資料向銀行確認可否貸到他們要的金額
      ，並提供被告乙○○的資料給我，嗣後我們於九十三年十
      月七日約在臺新銀行簽約，當天被告乙○○先到，我在臺
      新銀行一樓碰到被告乙○○，我認知中他們是作設定、貸
      款，把貸款撥給被告乙○○，所以我就帶被告乙○○到二
      樓，請銀行辦理貸款手續，後來被告戊○○、告訴人亦開
      車前來，我再與被告戊○○、告訴人一起到銀行的作業區
      ，當時被告戊○○有向我及告訴人介紹說被告乙○○就是
      那個阿姨，被告乙○○就點頭，大家就站起來點頭示意，
      簽約當下沒有提到買賣價金的問題，我原來就將告訴人的
      資料寫好，被告乙○○給我資料後，我就將資料填上去，
      請雙方簽名，後來銀行的人建議買賣總價用三百五十萬元
      可以貸到所需之成數，我就口頭告知告訴人及被告戊○○
      ，他們沒有表示好或不好，只要可以貸到二百萬元就好，
      所以我就把價錢填上去，當時被告乙○○不在場，我的認
      知中，被告乙○○只是出來登記為名義人，且一般買賣雙
      方會很重視款項如何支付、如何交屋、房屋有何設備等，
      本件卻不是這樣，交易雙方在簽約過程中，都沒有人提這
      樣的問題等語甚詳（見本院卷第九十七頁反面至第一○一
      頁），是本案是否如告訴人所言係單純房地買賣，並非無
      疑。
    3.又將買賣總價提高以達本件所需之貸款成數，係出於臺新
      銀行職員及丁○○之建議，且證人丁○○係在告訴人明知
      且同意之情況下，於買賣契約上記載買賣價金為三百五十
      萬元一情，此據證人即告訴人、丁○○證述如前，是本案
      是否如起訴書所述，係被告戊○○、乙○○於簽約時向告
      訴人詐稱丙○○無力支付二百四十萬元，而要求告訴人提
      高交易價格至三百五十萬元，使告訴人陷於錯誤，同意契
      約書上記載買賣價額為三百五十萬元，亦非全無疑義。
    4.況丙○○與告訴人係國中同學，認識二十餘年，彼此熟識
      ，告訴人並知悉丙○○所居住花園新城社區之地址，及聯
      絡電話，而本件房地買賣之過程，告訴人並未與丙○○直
      接聯繫過，亦據證人即告訴人、丙○○結證在卷（見本院
      卷第九十五頁、第九十六頁反面），衡情丙○○與告訴人
      彼此熟稔，互有聯繫，丙○○是否有意購買該房地，買賣
      價金如何，告訴人大可親自與丙○○洽談，何需凡事俱透
      過被告戊○○傳話、決定，如此迂迴？被告戊○○又豈有
      明知丙○○與告訴人彼此互有聯繫之情況下，猶向告訴人
      佯稱其胞弟丙○○所居住之花園新城係在土石流警戒區，
      而有搬家之打算，詐騙告訴人以二百四十萬元之低價出售
      該房地，而不畏其謊言隨時遭拆穿而事跡敗露之理？
    5.再者，本件房地附近有捷運海山站，步行不超過十分鐘，
      且告訴人於出售上開房地前，即向其樓下八、九樓甫購屋
      進住之鄰居，及學府路上之房屋仲介公司詢價，並得知當
      時房價約三百六十萬元至三百八十萬元等情，亦為告訴人
      所證述在卷（見本院卷第九十五頁），告訴人既明知該房
      地當時市價約三百六十萬元至三百八十萬元，且鄰近之捷
      運海山站即將通車，房價尚有上漲空間，果若其係因丙○○居住於土石流地區，且為作善事，而將該房地以二百四
      十萬元之低價售予丙○○，理應特別注重交易相對人，其
      對於移轉登記之對象理當詳加探詢，惟經本院質以：簽約
      當時看到來簽約的是被告乙○○，也是移轉登記給被告乙○○，為何妳還同意要把房地出售給被告乙○○？竟稱：
      因為被告戊○○說她是丙○○太太的阿姨，我想說既然是
      親戚，你們談好就好，誰的名字不重要云云，其對於該房
      地移轉登記予何人，竟漠不關心，對於被告乙○○究係何
      人，亦未曾向丙○○查證，此亦與常情有違。
    6.綜上，顯見告訴人對於案情有所隱瞞，且與證人丁○○之
      證詞不符，本院自不能徒憑告訴人有瑕疵之指訴，遽為不
      利被告等之認定。
  (二)被告戊○○所犯侵占罪嫌部分：
    1.證人即告訴人於本院審理時雖指訴：九十三年十二月，我
      自組一家貿易公司，同時由我出錢購買車牌號碼○三七九
      —ＥＤ號自用小客車，供公司及個人使用，我有給被告戊○○一把鑰匙，允許他使用，後來被告戊○○說他積欠卡
      債需要借用我的車以避人耳目，我就借給被告戊○○二、
      三個月，後來被告戊○○說怕開車出事會連累到我，請我
      將該車移轉登記給他，我就在九十四年十二月十六日前後
      將該車移轉登記給被告戊○○，在九十五年初，我要求被
      告戊○○寫一張借據給我，以保障我的權利，被告戊○○
      就在臺北縣土城市○○路○段五號十七樓寫了一張借據給
      我，車價款約六十幾萬元，我們想取一個整數，所以雙方
      同意在借據上寫一百萬元，嗣於九十五年三月間，我從監
      理處得知上開自用小客車之新車主是朱雅祺，我尋監理處
      登記之地址去找朱雅祺，始知被告戊○○為了償債，將該
      車交給朱雅祺之父朱有福抵償債務云云（見本院卷第九十
      三頁至第九十四頁）。
    2.然觀諸被告戊○○所書立之借據記載：「本人戊○○向甲○○小姐借款新臺幣壹佰萬元整。為期壹年（自民國九十
      五年元月一日到民國九十六年元月一日），利息壹分，到
      期本息一併還清，恐口無憑，特立此據。立據人：戊○○
      」等語，衡情果如告訴人所言，該自用小客車係出借被告
      戊○○使用，告訴人大可要求被告戊○○出具借用該自用
      小客車意旨之字據，此又無任何困難，何需虛偽書立消費
      借貸之借據，又豈有該車車價僅六十餘萬元，卻需書立借
      款一百萬元，並約定利息一分，借款日期又在該自用小可
      車移轉登記日期之後之必要？此顯悖於常情。
    3.綜上，足見告訴人之指證與事實不符，本院自不能單憑告
      訴人有瑕疵之指訴，遽為不利被告戊○○之認定。
  (三)綜上所述，告訴人對於案情多所匿飾，且與事實不符，本院
    自不能徒據告訴人有瑕疵之指訴，遽為不利被告戊○○、乙○○之認定。公訴人所提證據及指出證明之方法，無從說服
    本院形成被告戊○○、乙○○所涉詐欺得利犯行、被告戊○○所涉侵占犯行有罪之心證，此外，復查無其他積極證據足
    資認定被告等涉有公訴人所指詐欺得利、侵占犯行，既不能
    證明被告等犯罪，參諸首揭說明，自應為無罪之諭知。
據上論斷，應依刑事訴訟法第三百零一條第一項，判決如主文。
本案經檢察官戴文亮到庭執行職務
中　　華　　民　　國　九十六　年　  八    月  二十二  日
　　　　　　　　　        臺灣臺北地方法院刑事第十四庭
                              審判長法　官　宋松璟
                                    法  官  劉煌基
                                    法  官  孫萍萍
上正本證明與原本無異。
如不服本判決，應於判決送達後十日內，向本院提出上訴狀。
　　　　　　　　　　　　　　　　    書記官　張汝琪
中　　華　　民　　國　九十六　年　  八    月  二十二  日
